ACORDAO-COMPLETO-2533249

ACÓRDÃO 1749/2022 ATA 11/2022 - SEGUNDA CÂMARA

VISTOS, relatados e discutidos estes autos que tratam de Pedido de Reexame interposto por Lourdes Aguena (CPF XXX.314.891-XX) , por meio do qual se insurge contra o Acórdão 8303/2021-TCU-Segunda Câmara, o qual, entre outras medidas, considerou o seu ato de aposentadoria ilegal e negou-lhe registro;
ACORDAM os Ministros do Tribunal de Contas da União, reunidos em Sessão da 2ª Câmara, ante as razões expostas pelo Relator, e com fundamento nos arts. 32, parágrafo único, 33 e 48, da Lei 8.443/1992, em:
9.1. conhecer do Pedido de Reexame e, no mérito, dar-lhe provimento para considerar legal o ato de aposentadoria de Lourdes Aguena, determinando-se o seu registro; 
9.2. tornar insubsistente o Acórdão 8303/2021-TCU-Segunda Câmara; e
9.3. dar ciência desta decisão à recorrente e aos demais interessados.

Pedido de reexame (peça 20) interposto pela Sra. Lourdes Aguena, ex-servidora do INSS, contra o Acórdão 8.303/2021TCU2ª Câmara (peça 11), que teve como relator o Excelentíssimo Senhor Ministro Raimundo Carreiro.

Segunda Câmara

Instituto Nacional do Seguro Social.

3. Interessados/Responsáveis:
3.1. Interessada: Lourdes Aguena (XXX.314.891-XX).
3.2. Recorrente: Lourdes Aguena (XXX.314.891-XX).

13.1. Ministros presentes: Augusto Nardes (na Presidência) e Aroldo Cedraz (Relator).
13.2. Ministro-Substituto convocado: Marcos Bemquerer Costa.
13.3. Ministro-Substituto presente: André Luís de Carvalho.

AROLDO CEDRAZ

Ministro Raimundo Carreiro.

Adoto como Relatório e transcrevo a seguir a instrução de peça 33, com a qual anuiu o corpo dirigente da Serur (peça 34) , bem como o Ministério Público junto ao Tribunal (peça 36) :
"INTRODUÇÃO
1.	Trata-se de pedido de reexame (peça 20) interposto pela Sra. Lourdes Aguena, ex-servidora do INSS, contra o Acórdão 8303/2021-TCU-Segunda Câmara (peça 11) , que teve como relator o Excelentíssimo Senhor Ministro Raimundo Carreiro.
1.1.	 A deliberação recorrida apresenta o seguinte teor:
VISTOS, relatados e discutidos este ato inicial de concessão de aposentadoria exarado pelo Instituto Nacional do Seguro Social, em favor de Lourdes Aguena, e submetido à apreciação do Tribunal de Contas da União para fins de registro,
ACORDAM os Ministros do Tribunal de Contas da União, reunidos em Sessão da Segunda Câmara, diante das razões expostas pelo Relator, com fundamento nos artigos 71, III, da Constituição Federal de 1988; 1º, V, e 39, II, da Lei 8.443/1992, em:
9.1 considerar ilegal o ato inicial de concessão de aposentadoria de Lourdes Aguena (CPF XXX.314.891-XX) , negando-lhe registro; 
9.2 dispensar o ressarcimento das quantias indevidamente recebidas, presumida a boa-fé, consoante o disposto no Enunciado 106 da Súmula de Jurisprudência do TCU; 
9.3. determinar ao Instituto Nacional do Seguro Social que, nos termos dos art. 262, caput, do Regimento Interno do TCU e 19, caput, da Instrução Normativa - TCU 78/2018:
9.3.1. abstenha-se de realizar pagamentos decorrentes do ato de concessão considerado ilegal, no prazo de 15 (quinze) dias, contado a partir da ciência dessa deliberação, sujeitando-se a autoridade administrativa omissa à responsabilidade solidária;
9.3.2. comunique a Sra. Lourdes Aguena acerca do teor deste Acórdão, encaminhando ao Tribunal, no prazo de 30 (trinta) dias, o comprovante de que a beneficiária tomou ciência do inteiro teor desta deliberação;
9.3.3. emita e disponibilize no sistema e-Pessoal, no prazo de 30 (trinta) dias, novo ato de concessão, escoimado da irregularidade apontada, nos termos do art. 262, § 2º, do Regimento Interno do TCU;
9.4. dar ciência deste Acórdão ao Órgão responsável pela concessão, informando que o teor integral poderá ser obtido no endereço eletrônico www.tcu.gov.br/acordaos;
9.5. restituir os autos à Sefip, para que monitore o cumprimento das determinações constantes do item 9.3 supra, e represente ao TCU em caso de não cumprimento das providências determinadas. (grifos acrescidos) .
HISTÓRICO 
2.	Como histórico, é elucidativo o seguinte excerto de voto do relator a quo:
3. Conforme visto no Relatório, a Secretaria de Fiscalização de Integridade de Atos e Pagamentos de Pessoal e de Benefícios Sociais - Sefip (peças 8 e 9) e o Ministério Público junto ao TCU - MPTCU (peça 10) manifestaram-se pela ilegalidade do ato em exame e negativa do registro, em razão da inclusão indevida da rubrica "Diferença Individual L.12998", referente ao PCCS (Plano de Classificação de Cargos e Salários) , na base de cálculo da aposentadoria e a continuidade do pagamento dessa parcela nos proventos atuais da ex-servidora, sem a devida absorção.
 (...) 
6. Já nos presentes autos, como visto no Relatório que precede este Voto, a Sefip, após historiar a evolução legislativa relativa à parcela de diferença individual (DI) , concluiu que (peça 8) :
2.1.	Nesse sentir, este Tribunal julgou ilegal a aposentadoria da recorrente.
ADMISSIBILIDADE
3.	Reitera-se o exame de admissibilidade realizado pelo Sar/Serur (peça 24) , que opinou pelo conhecimento do recurso, nos termos do artigo 48 da Lei 8.443/1992, c/c os artigos 285 e 286, parágrafo único, do RI/TCU, suspendendo-se os efeitos dos subitens 9.1, 9.3, 9.3.1, 9.3.3 e 9.5 do Acórdão 8303/2021-TCU-Segunda Câmara. O Excelentíssimo Senhor Ministro Aroldo Cedraz, mediante despacho de peça 28, concordou com esta unidade técnica. 
EXAME DE MÉRITO
Delimitação
Constitui objeto do presente recurso definir se está correta a mantença do valor de R$548,84 nos proventos de aposentadoria da recorrente (vide ficha financeira de peça 5) .
Da parcela alusiva ao PCCS
5.1.	A recorrente aduz que não se lhe aplica o disposto na Lei 11.355/2006, com base nos seguintes argumentos:
5.2.	A Lei 11.355/2006, modificada pela 11.490/2006, determinou que os valores alusivos ao PCCS fossem convertidos em diferença pessoal nominalmente identificada (DPNI) . No entanto, afirma que não guarda e nunca guardou relação jurídica com a Lei 11.355/2006, sendo a mesma estranha à sua relação jurídica funcional, como servidora pública do INSS.
5.3.	A Lei 11.355/2006 trata da Carreira da Previdência, da Saúde e do Trabalho. Assim, não disciplinou a carreira dos servidores do INSS, que continua sendo regida pela Lei 10.855/2004, que instituiu a Carreira do Seguro Social e deu outras providências.
5.4.	Demonstra-se o cálculo de acordo com a Lei 10.855/2004, sendo que o valor resultante deverá ser convertido em diferença individual pela primeira parte do art. 30 da Lei 12.998/2014.
Análise:
5.4.	Assim dispôs o art. 1º da Lei 11.355/2006, de 19/10/2006, com a redação dada pela Lei 11.490/2007:
Art. 1º Fica estruturada a Carreira da Previdência, da Saúde e do Trabalho, composta dos cargos efetivos vagos regidos pela Lei nº 8.112, de 11 de dezembro de 1990 , integrantes dos Quadros de Pessoal do Ministério da Previdência Social, do Ministério da Saúde, do Ministério do Trabalho e Emprego e da Fundação Nacional de Saúde - FUNASA e dos cargos efetivos cujos ocupantes sejam:  (Redação dada pela Lei nº 11.490, de 2007) 
I - integrantes da Carreira da Seguridade Social e do Trabalho, instituída pela Lei nº 10.483, de 3 de julho de 2002 ; ou
II - regidos pelo Plano de Classificação de Cargos, instituído pela Lei nº 5.645, de 10 de dezembro de 1970 , ou por planos correlatos, desde que lotados nos Quadros de Pessoal do Ministério da Previdência Social, do Ministério da Saúde e do Ministério do Trabalho e Emprego ou da Funasa, até 28 de fevereiro de 2006 (grifos acrescidos) .
5.5.	Acrescente-se que "o INSS foi criado a partir da fusão do Instituto de Administração Financeira da Previdência e Assistência Social (IAPAS) com o Instituto Nacional de Previdência Social (INPS) , como autarquia vinculada ao Ministério da Previdência e Assistência Social (MPAS) , atual Secretaria Especial de Previdência e Trabalho, do Ministério da Economia" (cf. informação colhida no site https://www.gov.br/inss/pt-br/assuntos/noticias/inss-ha-30-anos-na-vida-dos-brasileiros, em 26/11/2021) .
5.6.	Assim, num primeiro lanço, poder-se-ia entender que o cargo de técnico do seguro social, em que a recorrente se aposentou (ato de peça 6) , faz parte da carreira da seguridade social prevista no inciso I supra.
5.7.	No entanto, assim dispôs a Lei 10.855/2004:
Art. 2º Fica estruturada a Carreira do Seguro Social, composta dos cargos efetivos vagos regidos pela Lei nº 8.112, de 11 de dezembro de 1990, integrantes do Quadro de Pessoal do INSS, e dos cargos efetivos cujos ocupantes atenderem aos requisitos estabelecidos por esta Lei, e que sejam:
I - integrantes da Carreira Previdenciária instituída pela Lei nº 10.355, de 26 de dezembro de 2001, ou;
II - regidos pelo Plano de Classificação de Cargos instituído pela Lei nº 5.645, de 10 de dezembro de 1970, ou por planos correlatos, desde que lotados no INSS em 30 de novembro de 2003.
5.8.	Destarte, entende-se que, se a mens legis da Lei 11.355/2006 fosse dispor, também, sobre a carreira do seguro social, teria assim disposto no item I de seu art. 1º:
I - integrantes da Carreira da Seguridade Social e do Trabalho, instituída pela Lei nº 10.483, de 3 de julho de 2002, e da Carreira do Seguro Social ;
5.9.	Mutatis mutandis, foi nesse sentido o entendimento do Excelentíssimo Senhor Ministro Benjamin Zymler, por ocasião da prolação do Acórdão 7539/2013-TCU-Primeira Câmara (TC Processo 010.265/2013-9) :
8. Com efeito, conforme decidido pelo Plenário desta Corte de Contas por meio do Acórdão n.º 1.824/2004, o pagamento do PCCS, em relação aos servidores do Instituto Nacional do Seguro Social que passaram a constituir a Carreira do Seguro Social, foi regularizado por meio da edição da Medida Provisória nº 146/2003, posteriormente convertida na Lei nº 10.855/2004. Ou seja, a partir da edição do mencionado diploma normativo, entendeu este Tribunal que a inclusão da mencionada parcela nos proventos dos referidos servidores tornou-se legítima.
9. Já em relação aos servidores da Carreira da Previdência, da Saúde e do Trabalho, o pagamento do abono pecuniário oriundo da Lei nº 7.686/1988, denominado de PCCS, foi regularizado por meio da MP nº 301/2006, convertida na Lei nº 11.355/2006 (grifos acrescidos) . 
5.10.	Por conseguinte, entende-se que assiste razão à recorrente, quando aduz que é regida pela Lei 10.855/2004, e não pela Lei 11.355/2006.
5.11.	Acrescente-se que o Excelentíssimo Senhor Ministro Benjamin Zymler, quando da análise do TC Processo 001.296/2005-8 (Acórdão 2131/2006-TCU-Plenário) , teceu as seguintes considerações:
Ao apreciar os reflexos da Lei n.º 10.855/2004 nas aposentadorias dos servidores ali abrangidos, o Pleno proferiu o Acórdão 1824/2004-TCU-Plenário, nos seguintes termos:
"9.2 firmar o entendimento de que a MP nº 146/03, posteriormente convertida na Lei nº 10.855/04, regularizou o pagamento da parcela relativa ao 'PCCS' aos servidores enquadrados no art. 2º dessa lei, tornando, por conseqüência, regular a inclusão dessa parcela nos atos de aposentadoria dos referidos servidores;
9.3 em consonância com os princípios da racionalidade administrativa e da economia processual, autorizar, excepcionalmente, que os processos de aposentadoria e os recursos, envolvendo exclusivamente o pagamento da parcela relativa ao "PCCS" aos servidores enquadrados no art. 2º da Lei nº 10.855/04, sejam considerados legais por relação, ainda que contenham pareceres divergentes e/ou propostas de ilegalidade" (grifos acrescidos) .
5.12.	Ex positis, quanto ao mérito, opina-se pelo provimento do presente pedido de reexame, considerando-se legal o ato de peça 6 e determinando-se o seu registro.
CONCLUSÃO
6.	Da análise de mérito, conclui-se que está correta a inclusão da parcela de PCCS nos proventos atuais da recorrente.
6.1.	Nesse sentir, é de se opinar pelo provimento do presente pedido de reexame, considerando-se legal o ato de peça 6 e determinando-se o seu registro.
PROPOSTA DE ENCAMINHAMENTO
7.	Ante o exposto, submetem-se os autos à consideração superior, propondo-se, com fundamento no art. 48 da Lei 8.443/1992:
a) conhecer do recurso interposto, para, no mérito, dar-lhe provimento, considerando-se legal o ato de peça 6 e determinando-se o seu registro;
b) informe a recorrente e demais interessados do acórdão a ser proferido, destacando que o relatório e o voto que o fundamentam podem ser acessados por meio do endereço eletrônico www.tcu.gov.br/acordaos."
	É o Relatório.

não há.

Procurador Rodrigo Medeiros de Lima.

APOSENTADORIA. INCLUSÃO INDEVIDA DA RUBRICA "DIFERENÇA INDIVIDUAL L.12998", REFERENTE AO PCCS. PEDIDO DE REEXAME. ARGUMENTOS SUFICIENTES PARA MODIFICAR O ACÓRDÃO RECORRIDO. PROVIMENTO.

APOSENTADORIA (APOS)

Secretaria de Recursos (Serur); Secretaria de Fiscalização de Integridade de Atos e Pagamentos de Pessoal e de Benefícios Sociais (Sefip).

Cuidam os autos de Pedido de Reexame interposto por Lourdes Aguena, por meio do qual se insurge contra o Acórdão 8303/2021-TCU-Segunda Câmara, rel. Raimundo Carreiro, o qual, entre outras medidas, considerou o seu ato de aposentadoria ilegal e negou-lhe registro.
A presente concessão de aposentadoria foi considerada ilegal por causa da inclusão da rubrica "Diferença Individual L.12998", referente ao PCCS (Plano de Classificação de Cargos e Salários) , na base de cálculo da aposentadoria e a continuidade do pagamento dessa parcela nos proventos atuais da ex-servidora, sem a devida absorção.
Preliminarmente, ratifico o exame de admissibilidade despachado por mim nestes autos, uma vez que o recurso apresentado atende aos requisitos pertinentes à espécie.
Em suma, a recorrente alega que não se aplica o disposto na Lei 11.355/2006, uma vez que a norma não guarda relação jurídica com a sua situação funcional como servidora pública do INSS. Acrescenta que a citada lei trata da Carreira da Previdência, da Saúde e do Trabalho, não disciplinando a carreira dos servidores do INSS, que continua sendo regida pela Lei 10.855/2004, que instituiu a Carreira do Seguro Social.
A Secretaria de Recursos propõe acolher o recurso. O Ministério Público junto ao TCU acompanha esse entendimento. 
Feito esse breve introito, anuo à proposta alvitrada pela unidade técnica, endossada pelo Parquet especializado, e adoto os fundamentos e argumentos reproduzidos no Relatório precedente como minhas próprias razões de decidir, sem prejuízo dos breves comentários a seguir.
De fato, a legislação pode dar a entender que o cargo de técnico do seguro social, em que a recorrente se aposentou (ato de peça 6) , faz parte da carreira da seguridade social prevista no inciso I do art. 1º da Lei 11.355/2006:
"Art. 1º Fica estruturada a Carreira da Previdência, da Saúde e do Trabalho, composta dos cargos efetivos vagos regidos pela Lei nº 8.112, de 11 de dezembro de 1990 , integrantes dos Quadros de Pessoal do Ministério da Previdência Social, do Ministério da Saúde, do Ministério do Trabalho e Emprego e da Fundação Nacional de Saúde - FUNASA e dos cargos efetivos cujos ocupantes sejam:  (Redação dada pela Lei nº 11.490, de 2007) 
I - integrantes da Carreira da Seguridade Social e do Trabalho, instituída pela Lei nº 10.483, de 3 de julho de 2002 ; ou
II - regidos pelo Plano de Classificação de Cargos, instituído pela Lei nº 5.645, de 10 de dezembro de 1970 , ou por planos correlatos, desde que lotados nos Quadros de Pessoal do Ministério da Previdência Social, do Ministério da Saúde e do Ministério do Trabalho e Emprego ou da Funasa, até 28 de fevereiro de 2006 (grifos acrescidos) .
No entanto, a carreira do "Seguro Social" foi disciplinada pela Lei 10.855/2004:
Art. 2º Fica estruturada a Carreira do Seguro Social, composta dos cargos efetivos vagos regidos pela Lei nº 8.112, de 11 de dezembro de 1990, integrantes do Quadro de Pessoal do INSS, e dos cargos efetivos cujos ocupantes atenderem aos requisitos estabelecidos por esta Lei, e que sejam:
I - integrantes da Carreira Previdenciária instituída pela Lei nº 10.355, de 26 de dezembro de 2001, ou;
II - regidos pelo Plano de Classificação de Cargos instituído pela Lei nº 5.645, de 10 de dezembro de 1970, ou por planos correlatos, desde que lotados no INSS em 30 de novembro de 2003."
Como lembra a Serur em seu parecer, foi nesse sentido o entendimento do E. Ministro Benjamin Zymler, por ocasião da prolação do Acórdão 7539/2013-TCU-Primeira Câmara:
"8. Com efeito, conforme decidido pelo Plenário desta Corte de Contas por meio do Acórdão n.º 1.824/2004, o pagamento do PCCS, em relação aos servidores do Instituto Nacional do Seguro Social que passaram a constituir a Carreira do Seguro Social, foi regularizado por meio da edição da Medida Provisória nº 146/2003, posteriormente convertida na Lei nº 10.855/2004. Ou seja, a partir da edição do mencionado diploma normativo, entendeu este Tribunal que a inclusão da mencionada parcela nos proventos dos referidos servidores tornou-se legítima.
9. Já em relação aos servidores da Carreira da Previdência, da Saúde e do Trabalho, o pagamento do abono pecuniário oriundo da Lei nº 7.686/1988, denominado de PCCS, foi regularizado por meio da MP nº 301/2006, convertida na Lei nº 11.355/2006." (grifos acrescidos) 
Quanto à parcela em si, o Ministro Benjamin Zymler assim se manifestou quando da prolação do Acórdão 2131/2006-TCU-Plenário, teceu as seguintes considerações:
"Ao apreciar os reflexos da Lei n.º 10.855/2004 nas aposentadorias dos servidores ali abrangidos, o Pleno proferiu o Acórdão 1824/2004-TCU-Plenário, nos seguintes termos:
"9.2 firmar o entendimento de que a MP nº 146/03, posteriormente convertida na Lei nº 10.855/04, regularizou o pagamento da parcela relativa ao 'PCCS' aos servidores enquadrados no art. 2º dessa lei, tornando, por consequência, regular a inclusão dessa parcela nos atos de aposentadoria dos referidos servidores;
9.3 em consonância com os princípios da racionalidade administrativa e da economia processual, autorizar, excepcionalmente, que os processos de aposentadoria e os recursos, envolvendo exclusivamente o pagamento da parcela relativa ao "PCCS" aos servidores enquadrados no art. 2º da Lei nº 10.855/04, sejam considerados legais por relação, ainda que contenham pareceres divergentes e/ou propostas de ilegalidade" (grifos acrescidos) .
Sendo assim, verifico que assiste razão à recorrente, quando alega que sua carreira é regida pela Lei 10.855/2004, e não pela Lei 11.355/2006, merecendo acolhimento as suas razões recursais.
	Ante o exposto, incorporo os pareceres da unidade técnica reproduzidos no Relatório precedente, endossados pelo Parquet, como razões de decidir, entendo que o Pedido de Reexame deve ser provido e VOTO para que o Tribunal adote a minuta de deliberação que submeto a este Colegiado.
TCU, Sala das Sessões, em 19 de abril de 2022.
AROLDO CEDRAZ 
Relator